【裁判字號】    99,交上易,70
【裁判日期】    990315
【裁判案由】    過失傷害
【裁判全文】
臺灣高等法院臺中分院刑事判決        99年度交上易字第70號
上  訴  人  臺灣彰化地方法院檢察署檢察官
上  訴  人
即  被  告  丙○
上列上訴人因被告過失傷害案件，不服臺灣彰化地方法院98年度
交易字第228號中華民國98年10月23日第一審判決（起訴案號：
臺灣彰化地方法院檢察署98年度偵字第7691號），提起上訴，本
院判決如下：
    主  文
原判決撤銷。
丙○因過失傷害人，處拘役貳拾貳日，如易科罰金，以新臺幣壹
仟元折算壹日。
    犯罪事實
一、丙○領有普通重型機車駕駛執照，於民國97年12月20日上午
    11時36分許，騎乘車牌號碼YHT—881號普通重型機車，沿彰
    化縣社頭鄉○○路170號旁之產業道路，由西往東方向行駛
    ，途經該產業道路與社頭鄉○○路屬無號誌之交岔路口（三
    叉路）處，欲右轉朝南方向行駛時，本應注意騎乘機車行至
    無號誌且未設標誌、標線或號誌劃分幹、支線道之交岔路口
    時，轉彎車應暫停讓直行車先行，而依當時天候晴，日間自
    然光線，路面鋪裝柏油且乾燥、無缺陷，亦無障礙物，視距
    良好等情形，亦無不能注意之情事，竟疏未注意及此，貿然
    右轉駛入社石路，適丁○○騎乘車牌號碼KSL—169號重型機
    車，沿社頭鄉○○路由北往南方向直行，亦疏未注意騎乘機
    車，應注意行經劃有慢字及減速標線路段之無號誌交岔路口
    時，應減速慢行，作隨時停車之準備，嗣發覺丙○突然右轉
    時已閃避不及，致其機車右前車頭與丙○之機車左側踏板處
    發生碰撞，致2人均人車倒地，丁○○並因而受有顏面撕裂
    傷、右肩及右手擦傷、右手第4、5指肌腱挫傷、牙齒1顆動
    搖之普通傷害。
二、案經丁○○訴請臺灣彰化地方法院檢察署檢察官偵查起訴。
    理  由
壹、證據能力之說明：
    按被告以外之人於審判外之陳述，雖不符刑事訴訟法第159
    條之1至第159條之4之規定，然經當事人於審判程序同意作
    為證據，法院審酌該言詞陳述作成時之情況，認為適當者，
    亦得為證據；當事人、代理人或辯護人於法院調查證據時，
    知有刑事訴訟法第159條第1項不得為證據之情形，而未於言
    詞辯論終結前聲明異議者，視為有前項之同意，刑事訴訟法
    第159條之5定有明文。經查，本案檢察官及被告均未爭執本
    判決所引用之下列各項證據之證據能力，復未於言詞辯論終
    結前聲明異議，本院審酌上開證據作成時之情況，並無違法
    取證之瑕疵，認以之作為證據為適當，揆諸上開規定，應認
    下列各項證據均有證據能力，此先予敘明。
貳、實體之說明：
一、訊據上訴人即被告（下稱被告）丙○固不否認其於上開時、
    地騎乘機車，由彰化縣社頭鄉○○路170號旁之產業道路，
    由西往東方向行駛，途經該產業道路與社石路屬無號誌之交
    岔路口（三叉路）處，由該產業道路右轉駛入社石路，欲朝
    南繼續行駛，而與丁○○發生碰撞之事實，惟矢口否認有何
    犯行，辯稱：伊行經上開路口時，有注意該路口並無來車，
    才由該產業道路右轉駛入社石路，繼續朝南行駛一段路後，
    才與丁○○發生碰撞，應係丁○○騎乘機車，未注意車前狀
    況，由後方撞擊伊所騎之機車云云。惟查：
  (一)被告於本案肇事前，其行車方向，係沿社頭鄉○○路170號
    旁之產業道路，由西往東方向行駛，至該產業道路與社石路
    之三叉路口處，欲由該產業道路右轉駛入社石路，繼續朝南
    方向行駛，而告訴人丁○○則係騎乘機車，沿社石路由北往
    南方向直行，此情業據被告供承不諱，核與證人即告訴人丁
    ○○於檢察官偵查中具結證述內容相符（參見臺灣彰化地方
    法院檢察署98年度他字第1077號偵查卷宗第34頁、第49頁）
    ，並有道路交通事故現場圖、道路交通事故調查報告表(一)(二)
    各1紙、現場照片8張（參見臺灣彰化地方法院檢察署98年度
    他字第1077號偵查卷宗第30頁至第32頁、第35頁至第38頁）
    附卷可參。
  (二)被告雖辯稱其於右轉時，有看左右並無來車方右轉，待其機
    車已右轉駛入社石路後，突遭告訴人丁○○騎乘機車自後方
    撞擊云云。然查，若被告上揭所辯屬實，則被告於右轉前應
    能目睹告訴人騎機車自其左側駛來，則依常理，一般人均會
    為閃避或煞停之動作，以避免發生碰撞，惟被告竟未採取任
    何防止車禍發生之動作，則其所辯已有不實。另證人丁○○
    於檢察官偵查中亦具結證稱：當時伊機車時速約為30公里，
    被告自路口直接出來，伊已來不及反應即發生碰撞等語（參
    見臺灣彰化地方法院檢察署98年度他字第1077號偵查卷宗第
    34頁、第49頁），復參酌卷附現場照片所示（參見臺灣彰化
    地方法院檢察署98年度他字第1077號偵查卷宗第37頁），被
    告所騎機車之後方並無受損情形，證人即到場處理之警員乙
    ○○亦於本院具結證稱：依據現場照片，被告機車後面並沒
    有被撞擊的痕跡，損壞的部分是她機車左前側腳踏板處等語
    （本院卷第37頁），則如被告騎乘之機車已右轉駛入社石路
    ，再遭告訴人丁○○騎乘機車由後方追撞，按理應係撞擊被
    告所騎機車之後方處，然自該機車後方並無任何受損情狀觀
    之，足見被告騎乘之機車於發生車禍時，其並非已右轉駛入
    社石路之事實，應堪認定。被告前揭所辯，顯與事理常情不
    符，自無足採信。
  (三)按汽車行駛至無號誌且未設標誌、標線或號誌劃分幹、支線
    道者，轉彎車應暫停讓直行車先行，道路交通安全規則第10
    2條第1項第2款定有明文，此為一般機車駕駛人所應注意並
    應確實遵守之事項。被告領有普通重型機車駕駛執照，業經
    被告供述明確，並有證號查詢機車駕駛人、道路交通事故調
    查報告表(二)各1份（參見原審卷第8頁臺灣彰化地方法院檢察
    署98年度他字第1017號偵查卷宗第32頁）在卷可證，其對於
    上開規定應當知之甚詳。而本案交通事故發生當時之天候晴
    朗，光線為日間自然光線，路面鋪裝柏油且乾燥、無缺陷，
    亦無障礙物，視距良好，事故發生地點係在社頭鄉○○路
    170號旁之產業道路與社石路口，屬無號誌且未設標誌、標
    線或號誌劃分幹、支線道之交岔路口處，此有彰化縣警察局
    道路交通事故調查報告表(一)、道路交通事故現場圖各1份、
    現場照片2紙（參見臺灣彰化地方法院檢察署98年度他字第
    1017號偵查卷宗第30頁、第31頁、第35頁、第36頁）附卷足
    參，被告亦無不能注意之情事，詎被告於騎乘機車行經肇事
    地點，竟疏未注意及此以致肇事，被告之駕駛行為應有過失
    。而告訴人丁○○因本案車禍受有顏面撕裂傷、右肩及右手
    擦傷、右手第4、5指肌腱挫傷、牙齒1顆動搖之普通傷害等
    情，有員生醫院98年3月4日診斷證明書、湳雅牙醫診所98年
    1月16日診斷證明書各1份（參見臺灣彰化地方法院檢察署98
    年度他字第101 7號偵查卷宗第14、15頁）在卷足證，是被
    告之過失行為與告訴人丁○○之傷害結果間，具有相當因果
    關係。又按汽車行駛時，駕駛人應注意行經無號誌之交岔路
    口時，應減速慢行，作隨時停車之準備，道路交通安全規則
    第93條第1項第2款定有明文；另按減速標線，用以警告車輛
    駕駛人前方路況特殊，車輛應減速慢行，視需要設於收費站
    漸變段起點附近或易超速、易肇事路段起點附近；「慢」字
    用以警告車輛駕駛人前面路況變遷，應減速慢行，道路交通
    標誌標線號誌設置規則第159條第1項、第163條第1項分別定
    有明文。本案告訴人丁○○騎乘機車行經該三叉路口時，亦
    疏未注意行經劃有「慢」字及減速標線路段之無號誌交岔路
    口，應減速慢行，作隨時停車之準備，則其亦顯有過失。惟
    告訴人丁○○雖就本案車禍之發生亦有過失，然並不能因此
    解免被告應負之過失刑責，只得作為民事損害賠償適用過失
    相抵之依據。又臺灣省彰化縣區車輛行車事故鑑定委員會鑑
    定結果、臺灣省車輛行車事故覆議鑑定委員會覆議結果，亦
    均認「丙○駕駛重機車，行經無號誌岔路口，右轉時未暫停
    讓直行車先行，為肇事主因；丁○○駕駛重機車，行經劃有
    慢字及減速標線路段之無號誌岔路口，未減速慢行作隨時停
    車之準備，為肇事次因。」有臺灣省彰化縣區車輛行車事故
    鑑定委員會98年4月20日彰鑑字第0985600867號函檢附之鑑
    定意見書、臺灣省車輛行車事故覆議鑑定委員會98年8 月31
    日覆議字第09862 03180號函檢附之覆議意見書各1份（參見
    臺灣彰化地方法院檢察署98年度他字第1017號偵查卷宗第16
    頁至第19頁、98年度偵字第7691號偵查卷宗第3頁）在卷可
    參，亦與本院上開認定相同。
  (五)綜上所述，被告就本案交通事故之發生顯有過失，且與告訴
    人丁○○之受有普通傷害間，亦具有相當因果關係。被告否
    認犯行所辯，顯屬卸責之詞，不足採信。本案事證明確，被
    告犯行洵堪認定。
二、核被告所為，係犯刑法第284條第1項前段之過失傷害罪。原
    審認被告罪證明確，予以論罪科刑，固非無見，惟查：按「
    自首以對於未發覺之罪投案而受裁判為要件，如案已發覺，
    則被告縱有投案陳述自己犯罪之事實，亦祇可謂為自白，不
    能認為自首。」最高法院著有26年上字第484號判例可資參
    照。經查，證人即據報前往現場及醫院處理之彰化縣警察局
    交通警察隊田中分隊警員乙○○於本院審理時具結證稱：本
    案因有民眾向110報案，勤務中心通知伊到現場處理，民眾
    報案時沒有說肇事者是何人，只有說車禍肇事地點有人受傷
    。伊到現場時，車禍的雙方已經送到員生醫院就醫，機車也
    都移動到路旁，卷附談話紀錄表是伊在醫院製作的，伊是先
    製作丁○○的談話紀錄表，因丁○○與丙○他們是從小即住
    在同一個村莊，彼此互相認識，所以伊問丁○○對方駕駛人
    是何人時，他即回答說是丙○，伊後來才製作丙○的談話紀
    錄表，丙○有說她是騎那一部機車。在伊到醫院對丁○○製
    作談話紀錄表之前，肇事雙方是何人伊都不知道，當時尚不
    知道發生車禍的人是被告等語（本院卷第32頁），再依卷附
    彰化縣警察局道路交通事故談話紀錄表所載（他字卷第33、
    34頁），證人乙○○製作丁○○談話紀錄表之時間係97年12
    月20日12時46分，斯時丁○○於談話紀錄表即明白表示：「
    我騎乘KSL-169號普重機沿社石路由北往南方向直行，行駛
    於車道中間，至肇事處時，突有一輛YHT-881號普重機自社
    石路170號旁巷內由西往東方向，行至社石路時右轉，於是
    兩車發生碰撞。我發現危險時距離對方約1公尺左右，我來
    不及做任何反應，對方駕駛人是丙○」等語，而乙○○製作
    丙○談話紀錄表之時間則係同日13時16分，核與證人乙○○
    上開所證相符，顯然在有偵查犯罪職權之警員乙○○詢問被
    告之前，其已知悉本案係被告丙○與告訴人丁○○發生車禍
    肇事並致丁○○受傷之事實，該案已被發覺，則被告縱於乙
    ○○對其詢問時，坦承其係與丁○○發生車禍之一方，依上
    開說明，亦不得謂係自首。原審疏未詳查，遽認被告丙○於
    肇事後，主動向據報前往現場及醫院處理之警員乙○○自首
    肇事而接受裁判，並依自首之規定減輕其刑，依上開說明，
    自有違誤。被告上訴意旨，仍執陳詞，否認犯行，指摘原判
    決不當，固無理由；檢察官上訴意旨，則認被告並非自首及
    原審量刑過輕，則有理由，應由本院將原判決撤銷改判。爰
    審酌被告因過失致發生本件交通事故，使告訴人丁○○受有
    上開傷勢，且其應負主要肇事責任，及被告平日素行尚稱良
    好，並無前案紀錄，惟其自始飾詞否認犯行，肇事後迄今，
    仍未能與告訴人丁○○達成民事和解，此經告訴代理人戊○
    ○到庭陳明屬實等一切情狀，爰量處如主文第2項所示之刑
    ，並諭知易科罰金之折算標準。
據上論斷，應依刑事訴訟法第369條第1項前段、第364條、第299
條第1項前段，刑法第284條第1項前段、第41條第1項前段，刑法
施行法第1條之1第1項、第2項前段，判決如主文。
本案經檢察官甲○○到庭執行職務。
中    華    民    國    99    年    3    月     15    日
            刑事第八庭  審判長法  官  羅  得  村
                              法  官  簡  源  希
                              法  官  郭  瑞  祥
上列正本證明與原本無異。
不得再上訴。
                              書記官  李  妍  嬅
中    華    民    國    99    年    3    月     15    日
【附錄本判決論罪科刑法條全文】：
中華民國刑法第284條
因過失傷害人者，處6 月以下有期徒刑、拘役或500 元以下罰金
，致重傷者，處1 年以下有期徒刑、拘役或500 元以下罰金。
從事業務之人，因業務上之過失傷害人者，處1 年以下有期徒刑
、拘役或1,000 元以下罰金，致重傷者，處3 年以下有期徒刑、
拘役或2,000 元以下罰金。

司法院資訊處製作；財團法人民間司法改革基金會備份。
